【裁判字號】    96,訴,5019
【裁判日期】    990818
【裁判案由】    撤銷贈與等
【裁判全文】
臺灣臺北地方法院民事判決              96年度訴字第5019號
原      告  華南商業銀行股份有限公司
法定代理人  乙○○
訴訟代理人  戊○○
被      告  甲○○
            丁○○
共      同
訴訟代理人  吳秀菊律師
複代理人    丙○○
上列當事人間請求撤銷贈與行為等事件，本院於中華民國99年7
月28日言詞辯論終結，判決如下：
    主      文
被告甲○○與丁○○間就附表所示土地、建物所有權，夫妻贈與
之債權行為及所有權移轉登記之物權行為均應撤銷。
被告甲○○應將上述土地、建物經臺北市建成地政事務所以贈與
為原因、原因發生日期為民國九十六年二月二日、登記日期九十
六年二月九日所為之所有權移轉登記予以塗銷。
訴訟費用由被告負擔。
    事實及理由
壹、程序方面：
    原告法定代理人原為李正義，嗣於訴訟繫屬後變更為乙○○
    ，變更後之法定代理人乙○○遂於民國98年10月30日提出書
    狀聲明承受訴訟，有原告總行98年6 月30日人管字第098074
    53號函文在卷可稽（見本院卷第155 頁），經核與民事訴訟
    法第170 條、第175 條、第176 條規定相符，應予准許。
貳、實體方面：
一、原告主張：緣訴外人蔡德發、王純芳（即王霞芳）、蔡再添
    及被告甲○○等於93年11月26日立具保證書（下稱系爭保證
    書），約定就訴外人上瑞海產有限公司（下稱上瑞海產公司
    ）對於原告所負債務，在新臺幣3,500 萬元限額內，渠等均
    願負連帶清償責任。嗣上瑞海產公司於94年11月1 日向伊借
    款新臺幣400 萬元，約定於95年11月1 日期限屆至，復於95
    年7 月4 日邀同蔡德發、蔡再添陸續向伊辦理國外應付帳款
    外匯融資13筆，合計美金44萬75元，由伊墊款90％，即美金
    39萬6,067.50元。惟上瑞海產公司於95年11月1 日屆期未清
    償，依約其債務視為全部到期，經核算上瑞海產公司尚欠新
    臺幣397 萬5,284 元、美金362,600.58元與利息、違約金未
    付，伊爰依消費借貸及連帶保證法律關係，起訴請求甲○○
    連帶如數給付，案經臺灣基隆地方法院（下稱基隆地院）96
    年度重訴字第17號、臺灣高等法院（下稱高院）97年度重上
    字第71號民事判決，判命甲○○等應與上瑞海產公司負連帶
    清償責任確定在案，詎料甲○○竟於96年2 月2 日將其名下
    所有座落臺北市○○區○○段四小段176 地號，面積107 平
    方公尺、權利範圍1/4 之土地及其上504 建號房屋即門牌號
    碼臺北市○○區○○路618 巷36號，面積80.76 平方公尺、
    權利範圍全部之房地（下稱系爭房地），以夫妻贈與登記為
    其妻即被告丁○○所有，損害伊之債權，爰依民法第244 條
    第1 項規定提起本件訴訟等語。並聲明：如主文所示。
二、被告均以：甲○○曾任職於上瑞海產公司，且因公司負責人
    蔡德發係甲○○之姊夫，於81年間交付印章予蔡德發，僅供
    其辦理公司勞保及開戶領取薪資轉帳用，系爭保證書非甲○○所簽名蓋章，與原告間無保證契約存在，亦無任何債權債
    務關係，故甲○○非原告之債務人，有基隆地院96年度重訴
    字第24號、高院96年度上易字第926 號民事判決可佐，又甲○○與丁○○間之贈與行為於96年2 月2 日即已完成，惟甲○○直至原告向基隆地院提起前述96年度重訴17號案件時，
    方知系爭保證書存在，顯非脫產之舉，況系爭房地非本件債
    務之擔保物，原告非丁○○之債權人，依債之相對性，自不
    得對其請求回復原狀等語，資為抗辯。並聲明：原告之訴駁
    回。
三、兩造不爭執事項：
(一)、上瑞海產公司前與原告成立借貸契約，並於93年11月26日邀
    同負責人蔡德發等為連帶保證人，約定就上瑞海產公司對於
    原告所負債務，在新臺幣3,500 萬元限額內，均願負連帶清
    償責任，系爭保證書除由蔡德發、蔡再添、王純芳親自蓋章
    ，同意為系爭債務之連帶保證人外，尚有甲○○之用印，且
    該印章之真正，為甲○○所不爭執，有系爭保證書、基隆地
    院96年度重訴字第17號、高院97年度重上字第71號民事判決
    等件影本附卷可參。（見本院卷第7頁、第169-189頁）
(二)、甲○○於96年2 月2 日以夫妻贈與名義，將名下所有系爭房
    地贈與並移轉登記予丁○○名下，有土地及建物登記謄本在
    卷可考。（見本院卷第9-1 頁）
四、兩造爭執之要點：
(一)、被告甲○○足將系爭房地所有權移轉登記予被告丁○○時，
    原告對甲○○有無債權存在？即原告是否為甲○○之債權人
    ？
(二)、甲○○將系爭房地移轉所有權登記予丁○○名下，有無侵害
    原告之債權？
    茲就兩造爭點及本院得心證理由分述如下：
(一)、被告甲○○足將系爭房地所有權移轉登記予被告丁○○時，
    原告對甲○○有無債權存在？即原告是否為甲○○之債權人
    ？
 1、按除別有規定外，確定之終局判決就經裁判之訴訟標的，有
    既判力。民事訴訟法第400 條第1 項復有明文。且為訴訟標
    的之法律關係，於確定之終局判決中經裁判者，當事人之一
    造以該確定判決之結果為基礎，於新訴訟用作攻擊防禦方法
    時，他造應受其既判力之拘束（既判力之「遮斷效」、「失
    權效」或「排除效」），不得以該確定判決言詞辯論終結前
    ，所提出或得提出而未提出之其他攻擊防禦方法為與確定判
    決意旨相反之主張，法院亦不得為反於確定判決意旨之裁判
    ，此就民事訴訟法第400 條第1 項規定趣旨觀之尤明，亦有
    最高法院96年臺上字第1850號判決亦闡釋綦詳。
 2、原告主張其與甲○○於93年11月26日成立保證契約，約定由
    蔡德發、蔡再添、王純芳及甲○○，就上瑞海產公司對原告
    所負之債務，在新臺幣3,500 萬元之限額內，渠等均願負連
    帶清償責任，嗣經核算上瑞海產公司尚欠新臺幣397 萬5,28
    4 元、美金362,600.58元與利息、違約金未付等情，業據提
    出系爭保證書、基隆地院96年度重訴字第17號、高院97年度
    重上字第71號民事判決及確定證明書等件影本附卷為憑，甲○○雖否認系爭保證書係本人親自簽名蓋章，並援引基隆地
    院96年度重訴字第24號、高院96年度上易字第926 號給付借
    款事件之民事判決所執理由為憑，抗辯兩造間無債權債務關
    係云云；惟查：甲○○對於81年10月6 日保證書、81年12月
    31日授信約定書、81年12月31日印鑑卡之形式真正均不否認
    ，惟抗辯前開3 份文件上之簽名或印章印文均非其所為，前
    經基隆地院以96年度重訴字第17號、高院以97年度重上字第
    71號民事案件審理後，認定81年10月6 日保證書、81年12月
    31日授信約定書、81年12月31日印鑑卡上簽名均為甲○○所
    為，有前揭案號之民事確定判決內容影本附卷可參，而民事
    訴訟法第400 條第1 項所稱既判力之客觀範圍，不僅關於其
    言詞辯論終結前所提出之攻擊防禦方法有之，即其當時得提
    出而未提出之攻擊防禦方法亦有之。是為訴訟標的之法律關
    係，於確定之終局判決中經裁判者，當事人之一造以該確定
    判決之結果為基礎，於新訴訟用作攻擊防禦方法時，他造應
    受其既判力之拘束，不得以該確定判決言詞辯論終結前，所
    提出或得提出而未提出之其他攻擊防禦方法為與該確定判決
    意旨相反之主張，法院亦不得為反於確定判決意旨之認定，
    亦即當事人於既判力基準時點前得提出而未提出之其他攻擊
    防禦方法，因該既判力之遮斷效（失權效或排除效）而不得
    再為與確定判決意旨相反之主張，此乃法院應以「既判事項
    為基礎處理新訴」及「禁止矛盾」之既判力積極的作用，以
    杜當事人就法院據以為判斷訴訟標的權利或法律關係存否之
    基礎資料，再次要求法院另行確定或重新評價，俾免該既判
    力因而失其意義。關於甲○○於上開文件上簽名為真，需與
    同案被告甲○○、蔡德發、王純芳、蔡再添連帶給付原告新
    臺幣397 萬5,284 元、美金362,600.58元與利息、違約金暨
    法定遲延利息等情，既為基於前訴之事實審言詞辯論終結前
    已存在之事實暨得為之攻防，皆為失權效果所及而不得更行
    提出，本院亦不得為相反之裁判，故系爭保證書應屬真正，
    已無疑義。又甲○○雖援引另案高院96年度上易字第926 號
    民事判決內容，認為借據上甲○○為連帶保證人之印文既非
    甲○○所蓋，簽名亦非甲○○本人親簽，本件原告復未能舉
    證證明甲○○有授權蓋章或表見代理之行為，甲○○抗辯並
    非借款之連帶保證人等情為真實，故本件原告請求甲○○連
    帶給付借款630,251 元及加付約定利息及違約金，為無理由
    ，惟該案係原告請求債務人蔡德發及連帶保證人蔡再添、王
    純芳及甲○○就借款債務負連帶清償責任，該案之訴訟當事
    人，以及所據以主張之原因事實，與前述基隆地院96年度重
    訴字第17號、高院97年度重上字第71號民事判決均非同一，
    自難據此比附援引，從而甲○○辯稱系爭保證書上之簽名非
    其所為云云，即不足採。是原告主張甲○○於移轉系爭房地
    予丁○○名下時，其對甲○○有債權存在等語，足勘採信，
    被告猶執前詞置辯，即屬無據，不予採信。
(二)、甲○○將系爭房地移轉所有權登記予丁○○名下，有無侵害
    原告之債權？
 1、按債務人所為之無償行為，有害及債權者，債權人得聲請法
    院撤銷之。民法第244 條第1 項定有明文。此之所謂害及債
    權，乃指債務人之行為，致積極的減少財產，或消極的增加
    債務，因而使債權不能獲得清償之情形，最高法院81年度臺
    上字第207 號裁判參照。又債權人依民法第244 條第1 項或
    第2 項規定，提起撤銷債務人詐害行為之訴，必須有保全之
    必要，始得為之。苟債務人就其無償行為或有償行為所處分
    之財產外，尚有其他財產足以清償其對於債權人之債務，自
    無仍許債權人依上開規定行使撤銷權之餘地，有最高法院98
    年度臺上字第112 號裁判參照。
 2、查原告對甲○○有債權存在，業經本院認定如前，而甲○○
    名下無其他有價值之財產，可對原告如數清償，有原告提出
    甲○○於96年2 月1 日及99年7 月1 日之財產歸屬清單影本
    、98年度綜合所得稅各類所得資料清單影本等件為憑（見本
    院卷第197-200 頁），並與本院依職權調閱之稅務電子閘門
    財產所得調件明細表等件內容互核屬實（見本院卷第201-21
     0頁），又系爭房地雖有設定432 萬元之最高限額抵押權予
    第三人，惟經原告提出系爭房地送請鑑定之結果，其鑑定價
    格總價為610 萬7,503 元，亦有96年7 月24日趙峙孝建築師
    事務所作成之鑑定報告在卷可參（見本院卷第43頁），是原
    告之債權原本尚有可獲清償之可能，且甲○○上開積極減少
    財產之行為，對於原告債權之受償顯然有所妨害，自屬害及
    原告債權之行為，從而原告向本院提起本訴，請求撤銷被告
    間之贈與行為及所有權移轉登記，即屬有據。
五、綜上所述，原告依民法第244 條第1 項之規定，請求撤銷被
    告間就系爭房地所為之贈與行為，並請求塗銷移轉登記行為
    ，為有理由，應予准許。
六、本件為判決基礎之事證已臻明確，兩造其餘攻擊防禦方法及
    所提證據，核於判決結果不生影響，無一一審究論述之必要
    ，附此敘明。
七、訴訟費用負擔之依據：民事訴訟法第78條、第85條第1 項前
    段。
中    華    民    國    99    年    8     月    18    日
                  民事第四庭    法  官  鄧德倩
以上正本係照原本作成。
如對本判決上訴，須於判決送達後20日內向本院提出上訴狀。如
委任律師提起上訴者，應一併繳納上訴審裁判費。
中    華    民    國    99    年    8     月    18    日
                                書記官  林孔華
附表：
┌───────────────┬──┬──────┬────┐
│     土    地    座    落     │地目│ 面      積 │權利範圍│
│                              │    │（平方公尺）│        │
├───────────────┼──┼──────┼────┤
│臺北市萬華區○○○○段176 地號│ 建 │    107     │ 4分之1 │
└───────────────┴──┴──────┴────┘
┌──┬────────┬────────┬──────┬──┐
│建號│  基 地 座 落   │  建 物 門 牌   │  建物面積  │權利│
│    │                │                │（平方公尺）│範圍│
├──┼────────┼────────┼──────┼──┤
│504 │臺北市萬華區華中│臺北市萬華區萬大│   80.76    │全部│
│    │段四小段176 地號│路618 巷36號    │            │    │
└──┴────────┴────────┴──────┴──┘

司法院資訊處製作；財團法人民間司法改革基金會備份。
